【裁判字號】    97,消債更,90
【裁判日期】    971128
【裁判案由】    更生事件
【裁判全文】
臺灣宜蘭地方法院民事裁定            97年度消債更字第90號
聲  請  人  甲○○
即  債務人
                        樓之2.
上列當事人因消費者債務清理事件聲請更生，本院裁定如下：
    主  文
更生之聲請駁回。
聲請程序費用新台幣壹千元由聲請人負擔。
    理  由
一、按債務人不能清償債務或有不能清償之虞者，得依本條例所
    定更生或清算程序，清理其債務；債務人對於金融機構因消
    費借貸、自用住宅借款、信用卡或現金卡契約而負債務，在
    聲請更生或清算前，應提出債權人清冊，以書面向最大債權
    金融機構請求協商債務清償方案，並表明共同協商之意旨，
    消費者債務清理條例（以下稱消債條例）第3 條、第151 條
    第1 項分別定有明文。次按聲請更生或清算不合程式或不備
    其他要件者，法院應以裁定駁回之，但其情形可以補正者，
    法院應定期間先命補正，復為消債條例第8 條所明定。
二、本件聲請意旨略以：伊有不能清償債務情事，且無擔保或無
    優先權之債務總額未逾新臺幣（下同）1,200 萬元，復未經
    法院裁定開始清算程序或宣告破產，其之前對於金融機構因
    消費借貸及信用卡契約而負債務，但因債務額過於龐大，伊
    於消債條例施行後，於民國（下同）97年4月11日以書面向
    最大債權金融機構日盛國際商業銀行股份有限公司（以下稱
    日盛商銀）請求共同協商債務清償方案，惟因伊無法負擔該
    銀行所提還款方案，致協商不成立，為此聲請更生等語。
三、經查：
（一）本條例第151 條第1 項所定之前置協商程序，其立法說明
      揭示：「債務人受法院裁定開始更生或清算程序者，其生
      活、資格、權利等均將受限制，該等程序係債務清理之最
      後手段，於債務人無法與債權人協商時，始適用更生程序
      或清算程序清理其債務。債務人對於金融機構因消費借貸
      、自用住宅借款、信用卡或現金卡契約而負債務，其法律
      關係較單純明確，金融機構並已訂有債務協商機制，如能
      協商成立，債務人或不須依本條例聲請更生或清算，可疏
      減法院負擔，有效分配司法資源。為使債務人得自主解決
      其債務，爰設本條，明定債務人對於金融機構因消費借貸
      、自用住宅借款、信用卡或現金卡契約而負債務之情形，
      採行協商前置主義，債務人於聲請更生或清算前，應先行
      提出債權人清冊，以書面向其負債務之任一金融機構請求
      協商債務清償方案。」核其立法目的，係為使債務人與多
      數債權人間能自主解決其債務，以疏減法院負擔，有效分
      配司法資源，遂採行協商前置主義，故債務人自應確實經
      此協商程序，始能聲請更生或清算。準此，債務人與債權
      人於進行協商程序時，如一造當事人消極未盡相關協商義
      務，或實際上並無成立協商之真意，即難謂已踐履本條例
      第151 條規定之前置協商程序。
（二）本件聲請人自陳其97年度每月薪資為34,100元，每月必要
      支出及扶養費用合計約需25,034元，並於97年4月11日向
      最大債權金融機構日盛商銀申請前置協商，日盛商銀開出
      協商條件為每月償還16,000元，經聲請人以未能負擔為由
      拒絕，致協商不成立，此有聲請人所提協商不成立通知書
      在卷可稽，是故聲請人主張因協商不成立而向本院聲請更
      生，自屬適法。
（三）然本院為明瞭雙方不能達成協議之原因，於97年7月14日
      以民事庭函向日盛商銀確認與聲請人進行前置協商之經過
      及結果。並於同年月25日經日盛商銀以民事陳報狀函覆得
      知，於進行前置協商時，日盛商銀所提之還款計畫為：「
      0 利率，以兩階段方式簽約辦理，第一階段先簽約72期，
      聲請人每月償還10,306元，未付餘額則留在最後一期，將
      於最後一期到期前重新審視聲請人之財務收支狀況，與聲
      請人訂立第二階段之清償方案」。聲請人則主張每月付款
      11,000元，惟僅願清償6年，其餘債務金額則要求各銀行
      折讓，因此雙方前置協商破裂。而就銀行所提出之資料，
      本院於97年9月17日以民事庭函方式向聲請人揭示，並命
      聲請人說明是否有誤，若有反對意見應提供相關證據到院
      證明。聲請人於同年10月1日以民事陳報狀回函，並主張
      銀行方面當時是要求每月清償16,000元而非10,306元，惟
      針對銀行所提出之還款方式之其他內容包括0利率、兩階
      段簽約等則為聲請人所承認，但其僅願意清償6年，剩餘
      未清償部分則銀行需折讓，否則顯對聲請人不公。上述內
      容有聲請人所提出之更生聲請書、民事庭函、送達證書、
      日盛商銀之民事陳報狀、聲請人之民事陳報狀、聲請人進
      行前置協商之申請書及收支狀況說明書等資料附卷可參，
      足證雙方不能達成協商之主要差異，在於還款年限是否應
      限於6年，以及每月應清償金額為16,000元或10,306元。
（四）為瞭解聲請人在職期間之實際薪資，本院於97年9月17日
      函詢第一產物保險股份有限公司函查聲請人在職期間每月
      薪資，並經該公司以一產管字第九七零九五一號函回覆，
      確認聲請人在職期間每月收入為34,100元。而聲請人所主
      張每月之必要支出雖高達25,034元，但聲請人並未提出所
      有相關單據，且聲請人主張每月需負擔扶養父母親費用
      6,000元。惟聲請人之父親，名下財產依公告現值即達
      4,534,800元，且其父母除聲請人外尚有其他三名子女可
      需負擔扶養義務，故扶養費用應可刪除部分。再參酌行政
      院主計處所公告97年度台北市平均每人每月最低生活費用
      14,152元之標準，本院認為聲請人每月應支付之必要支出
      及扶養費用合計應以17,452元為妥。如依聲請人97年度之
      每月平均收入34,100元檢去必要支出及扶養費用17,452元
      ，每月尚剩餘16,648元可供繳納協商款，則不論日盛商銀
      所主張每月應繳納之協商款項為10,306元或是16,000元，
      均屬聲請人能力可得負擔之範圍內。足認日盛商銀所提出
      還款計畫尚屬合理，且亦對聲請人已為相當程度之讓步，
      應屬已盡力促成協商義務下所得之方案。聲請人之收入既
      得支付協商條件，則聲請人應無不能清償債務之情事。且
      聲請人單純以不願償還超過6年為理由，而致雙方之協商
      破裂，聲請人既消極未盡相關協商義務，顯然無與日盛商
      銀成立協商之真意，難謂已踐履本條例第151條規定之前
      置協商程序。
四、綜上所述，本件更生之聲請，依聲請人所述事實及所提證據
    ，堪認係可歸責於聲請人之事由致協商不成立，且聲請人之
    收入狀況，非不能清償債務或有不能清償之虞。從而，聲請
    人未依正當程序協商，該欠缺又屬無從補正，聲請人之債務
    ，又非不能清償或有不能清償之虞，依前揭說明，自應駁回
    更生之聲請，爰裁定如主文。
中    華    民    國    97    年    11    月    28    日
                  民  事  庭    法      官  張育彰
上為正本係照原本作成
如不服本裁定，應於裁定送達後10日內，以書狀向本院提出抗告
，並繳納抗告費新臺幣1千元
中    華    民    國    97    年    12    月     2    日
                                書  記  官  李茂榮


司法院資訊處製作；財團法人民間司法改革基金會備份。
